【裁判字號】    92,台上,355
【裁判日期】    920123
【裁判案由】    殺人
【裁判全文】
最高法院刑事判決                                九十二年度台上字第三五五號
    上  訴  人  甲○○
    選任辯護人  鄭慶海律師
右上訴人因殺人案件，不服台灣高等法院台南分院中華民國九十一年十月二十二日第
二審更審判決（九十一年度上重更(三)字第六九號，起訴案號：台灣台南地方法院檢察
署八十五年度營偵字第七八一、七九五、八三五、八三六、九二六號），提起上訴，
本院判決如左：
    主  文
原判決撤銷，發回台灣高等法院台南分院。
    理  由
本件原判決認定上訴人甲○○因其前同居之女友林惠美告訴其傷害及妨害自由等罪嫌
，於檢察官偵查中，急欲找林惠美和解並撤回告訴，惟林惠美避不見面，乃與其堂弟
陳坤鍾（通緝中）共謀出資找尋並押回林惠美，或其現任男友葉一正，逼問林惠美下
落，民國八十五年五月一日晚上，甲○○與陳坤鍾在台南縣六甲鄉○○○○道旁蔡憲
儀經營之全國檳榔攤以新台幣（下同）三十萬元之代價，委由林錫豐找尋押回林惠美
或葉一正，同年月四日晚上十一時許，林錫豐駕車與二不詳姓名之成年男子，至台南
縣鹽水鎮水秀里土庫二之十五號台灣不銹鋼公司前，強行將葉一正押上車，並以封箱
膠布纏繞其臉部，捆綁其雙手，控制其行動。同晚十一時四十分許，將葉一正押抵麻
豆鎮農會前途中，林錫豐即以電話告知正在麻豆鎮潮韻西餐廳與甲○○一起用餐之陳
坤鍾，訊問押往何處，陳坤鍾轉告甲○○，並依甲○○之指示通知林錫豐押往台南縣
麻豆鎮○○街八之二號甲○○之住處，雙方並約定在麻豆鎮農會前會合，陳坤鍾旋即
先載甲○○返回其住所等候，因時值深夜，甲○○一時籌不出三十萬元，乃致電蔡憲
儀出面情商林錫豐延後付款，陳坤鍾並至全國檳榔攤載蔡憲儀至麻豆鎮農會與林錫豐
等會合，五人共同將葉一正押至甲○○住處一樓後，再與甲○○共同將葉一正押至四
樓房間內，途中蔡憲儀並以膠布黏住葉一正嘴巴，共同以非法方法剝奪葉一正之行動
自由（甲○○妨害自由部分已判決確定）。林錫豐等三人經蔡憲儀之協商，同意甲○
○延後付款，隨即離去，蔡憲儀留在三樓客廳，甲○○與陳坤鍾二人則上四樓房間內
向葉一正逼問林惠美之下落，因葉一正拒不說出，甲○○一時怒不可抑，頓萌殺機，
以左手持在現場取得之尖狀十字螺絲起子乙把，朝葉一正身體要害頭部之右側刺一下
，此時陳坤鍾則基於幫助甲○○殺害葉一正之意，下樓阻擋其母進入攔阻甲○○殺害
葉一正，甲○○在刺殺葉一正之過程，雖遭葉一正抵抗，但因甲○○學過空手道，乃
順利將葉一正撲倒在床上，並改以右手持該起子猛刺葉一正之左側頭部，葉一正因受
傷甚重，不再抗拒，甲○○亦因之左手掌背等處受傷始罷手，致葉一正之頭部刺傷兩
處，其一處刺傷係頭部右側右太陽穴距離頭頂六公分、離中線十一公分，頭皮上有一
處圓形孔洞０‧八〤０‧六公分，此處頭皮下之額骨（接近顳骨）外板亦有一處孔洞
０‧六〤０‧四公分，另一處刺傷係左側頭顳骨部位，在顳頭皮（左耳朵前上方）有
一處圓形孔洞０‧七〤０‧八公分，此處頭皮下之顳骨亦有一處圓形孔洞０‧六〤０
‧七公分刺傷（其餘被刺數下但未成傷），蔡憲儀目睹此一突發而超出其犯意之情事
，乃迅即離去。詎甲○○、陳坤鍾均明知此時葉一正僅頭部被刺傷出血，尚未死亡，
仍有呼吸現象，若不迅速將其送醫急救，將其搬至車子後座行李箱內之空氣稀薄之密
閉空間放置，且蓋住該行李箱蓋，將因頭部被刺傷出血過量併合缺氧窒息死亡，然甲
○○基於遂行其接續殺人之一貫犯意且兼防其殺人犯行為警查獲，仍決意為之，陳坤
鍾則因甲○○左手受傷，無法獨力將葉一正之身體由四樓房間內搬至停放一樓屋前之
上開ＴＨ｜二二七七號自用小客車後座行李箱內，竟仍受甲○○之請託，基於繼續幫
助殺人之犯意，於同日（五日）零時四十五分許，夥同甲○○以花布被單包裹葉一正
，合力將葉一正拖至該車之行李車箱內放置，並將行李箱蓋住。陳坤鍾參與該殺人之
犯罪構成要件行為後，因恐事發隨即離去，甲○○則獨自駕駛該自用小客車，先至麻
豆交流道逗留片刻，繼經佳里市區駛往台南市五期重劃區○○路一間廟前停放，葉一
正則於甲○○駕車駛離住處未幾，於途中果因頭部被刺出血過量併合缺氧窒息死亡。
甲○○於該廟前查覺葉一正已死於該車後座之行李車箱內，乃決定先將其屍體暫放置
於該車箱內，再思索如何處置。嗣甲○○另行起意焚壞葉一正之屍體，乃與其堂弟陳
成松邀同許智欽、黃火木於同年五月六日零時共同將葉一正之屍體搬至台南縣永康市
○○里○○○段河堤護田預先挖好之坑洞，再潑灑汽油點火焚燒（損壞屍體部分已判
決確定）。因葉一正被人押走後，林惠美向警方報案，於同年五月七日下午經警將甲
○○逮捕，葉一正之屍體亦於同年月八日為路人發現報警處理等情。因而撤銷第一審
關於甲○○殺人部分之判決，改判論處甲○○共同殺人罪刑（死刑、褫奪公權終身）
，固非無見。
惟查(一)、科刑判決所認定之事實，與所採之證據，不相適合，即屬證據上理由矛盾，
其判決當然為違背法令。且刑事訴訟法上所謂認定犯罪事實之證據，係指足以證明被
告確有犯罪行為之積極證據而言，該項證據必須適合於被告犯罪事實之認定，始得採
為斷罪之資料。原判決前揭事實記載認定被害人葉一正係遭甲○○持尖狀十字螺絲起
子刺傷頭部出血，尚未死亡，由甲○○、陳坤鍾共同以被單將之包裹放置於自小客車
後座之行李箱內，致葉一正因頭部被刺傷出血過量併合缺氧窒息死亡等情。並於理由
欄內引用相驗屍體證明書、勘驗筆錄、台灣高等法院檢察署八十六年五月二十一日檢
全醫字第四九二二號函送之八十五高檢醫鑑字第三九二號鑑定書認定葉一正之死因係
頭部遭尖狀螺絲起子刺傷後，再被放置於後車箱內，導致出血過量併合缺氧窒息死亡
。然卷查上述相驗屍體證明書係記載：頭部挫傷致死、被人殺害棄屍；勘驗筆錄記載
（勘驗情形）：檢察官督同法醫、檢驗員解剖、相驗（八十五年度相字第七二七號卷
）；鑑定書鑑定結果記載：死因是使用尖器具（如螺絲起子）所造成的頭部刺傷導致
死亡，死後再次點火燃燒。死亡方式為他殺等語（原審法院上重訴卷第二宗第六頁）
。與原判決所認定之死因，係「頭部被刺傷出血過量併合缺氧窒息死亡」，不盡相符
，已有未洽。又原判決理由謂被害人頭部二圓孔與上訴人甲○○當庭所繪之兇器十字
尖狀螺絲起子刺傷之傷口口徑大小相符，而為認定被害人頭部之傷係甲○○持十字尖
狀螺絲起子所刺傷（原判決理由一(二)）。但卷內查無上訴人所稱持以行兇之螺絲起子
扣案，第一審法院於上訴人供稱：「我找不到螺絲起子，螺絲起子是十字的。」雖命
其當庭將螺絲起子型式繪出附卷（第一審卷第二宗第二０六頁背面、第二０九頁）。
然觀諸卷附上訴人所繪之圖，僅係一概略圖，其上雖有「實際尺寸如圖示」之記載，
但並未有尺寸之標示，是否確與其所稱持以行兇之起子形狀大小一致？市面上是否有
此類型之起子，以之刺穿類似額骨物，其形成之孔洞之大小如何？原判決均未調查說
明，即謂被害人頭部之二圓孔與上訴人所繪之兇器十字尖狀螺絲起子刺傷之傷口口徑
大小相符，尚有可議。原判決以上訴人於警訊、偵查及第一審調查坦承以螺絲起子刺
殺被害人之事實，與證人林惠美、葉李彩芬指證葉一正被害情節相符，而為上訴人之
自白與事實相符之佐證（原判決理由一(一)）。惟觀諸原判決之事實記載及理由說明，
似均未及該二證人於被害人被殺之過程中在場，所謂彼二人「指證葉一正被害情節
」，究竟係何所指，原判決未詳予剖析說明，亦有欠允當。(二)、鑑定人之鑑定，雖足
為證據資料之一種，但鑑定報告顯有疑義時，審理事實之法院，仍應調查其他必要之
證據，以資認定，始足以成信讞。原判決採台灣高等法院檢察署法醫中心八十六年五
月十五日（八十五）高檢醫鑑字第三九二號鑑定書（下稱第二次鑑定書）認定被害人
死因係使用尖器具（如螺絲起子）所造成的頭部刺傷致死。然卷附法務部法醫研究所
八十七年十一月三日法醫所文理字第０四五三號函謂：「八五三九二號法醫中心鑑
定書中診斷葉一正死因為『頭部接觸射槍傷合併灼傷』，是原始第一次之鑑定書，由
鑑定人盧納密出具，並由方中民背書共同出具鑑定書，之後，因承辦檢察官接受加害
人之說詞｜凶器不是槍械而是『螺絲起子』，並要求原鑑定人盧納密變更診斷內容，
經盧納密同意後，要求『法醫中心』更換鑑定書為『使用尖器具（如螺絲起子）所造
成的頭部刺傷致死亡，死後再次點火燃燒』。……」等語（原審法院上重更(一)卷第一
五０頁）。如果非虛，則該第二次鑑定書之鑑定結果，究竟是盧納密本於其專業知識
所為之鑑定，抑或是應檢察官之要求，配合上訴人之供述而更易，即非無疑義。又第
二次鑑定書記載：「位於頭顱另左側的顳骨發現亦有一處約０‧六｜０‧七公分圓形
孔洞，也在顳頭皮（左耳朵前上方）發現有一處圓形孔洞約０‧七｜０‧八公分（因
當時把右側額骨創口認為是接觸射槍傷入口，對側之創口為出口，所以無記錄右側創
口大小）。」等語（原審法院上重訴字卷第二宗第五頁）。此部分記載包括孔洞之大
小為第一次鑑定書所未明確記載（第一審卷第四宗第三｜二頁、三｜三頁）。按諸第
一次鑑定之日期為八十五年八月二十一日，第二次鑑定日期為八十六年五月十五日，
而被害人「歸真火葬場」之日期為八十五年六月二十二日（原審法院上重更(三)卷第二
宗第四十二頁），如果無訛，盧納密於為第二次鑑定時，被害人是否已火化？上述第
一次鑑定書所未記載之資料係憑何而來？本院前審發回意旨已曾指及。原審雖曾函法
務部法醫研究所查詢，經該所九十一年六月十日法醫理字第０九一０００一三八六號
函略謂：「葉一正之屍體傷害盧醫師在第一次鑑定書內容記載除……且另有記載『由
左顳骨與頭皮離去，射出口位於左耳朵前上方，距離頭頂十二公分，離中線十三公分
。』並附有盧醫師解剖手繪圖稿亦有標明左顳部之孔洞。」等語（原審法院上重更(三)
卷第一宗第九十二頁）。對上述疑問並未為明確之說明，是否以該手繪圖稿為依據，
亦有欠明瞭。原判決對上述疑義未予調查釐清，遽採該鑑定為斷罪資料，亦有未合。
(三)、證物應示被告，令其辨認，如係文書而被告不解其意義者，應告以要旨，刑事訴
訟法第一百六十四條定有明文。原判決引用美國法醫學名學者Paulc. Gianneli及Edw
ard.Jimwinkelried 合著科學之證據乙書第二版第十九節為論罪資料（原判決理由一
(六)第二十頁），自應於審判期日提示上訴人辨認，或告以要旨，方為合法。然依卷附
之審判期日筆錄，原審未履行此項程序，遽採為斷罪資料，難謂為適法。上訴意旨指
摘原判決不當，非無理由，應認仍有撤銷發回更審之原因。又原判決事實欄或記載甲
○○在其住所四樓行兇時，蔡憲儀在三樓，或記載蔡憲儀目擊其行兇，實情如何？更
審時並應注意及之。
據上論結，應依刑事訴訟法第三百九十七條、第四百零一條，判決如主文。
中      華      民      國    九十二    年      一      月    二十三    日
                              最高法院刑事第三庭
                                  審判長法官  董  明  霈
                                        法官  林  茂  雄
                                        法官  王  居  財
                                        法官  張  祺  祥
                                        法官  郭  毓  洲
      右正本證明與原本無異
                                              書  記  官
中      華      民      國    九十二    年      二      月     十二     日


司法院資訊處製作；財團法人民間司法改革基金會備份。
